ACORDAO-COMPLETO-2337109

ACÓRDÃO 3356/2019 ATA 12/2019 - PRIMEIRA CÂMARA

VISTOS, relatados e discutidos estes autos de tomada de contas especial instaurada pela Fundação Nacional de Saúde (Funasa) , em desfavor de Eliseu Barroso de Carvalho Moura, ex-prefeito de Pirapemas/MA, em razão de impugnação total de despesas custeadas com recursos do Termo de Compromisso 574/2011 (Siafi 669985) , cujo objeto é a execução de sistema de esgotamento sanitário, mediante implantação de módulos sanitários domiciliares (MSD) .
ACORDAM os Ministros do Tribunal de Contas da União, reunidos em sessão da Primeira Câmara e ante as razões expostas pelo Relator, em:
9.1. declarar a revelia de Eliseu Barroso de Carvalho Moura e de Iomar Salvador Melo Martins, nos termos do artigo 12, § 3º, da Lei 8.443/1992;
9.2. com fundamento nos arts. 1º, inciso I, 16, inciso II, 18 e 23, inciso II, da Lei 8.443/1992, c/c os arts. 1º, inciso I, 208 e 214, inciso II, do Regimento Interno, julgar regulares com ressalva as contas de Iomar Salvador Melo Martins, expedindo-lhe quitação;
9.3. com fundamento nos arts. 1º, inciso I, 16, inciso III, alíneas “a” e “c”, da Lei 8.443/1992 c/c os arts. 19 e 23, inciso III, da mesma Lei, e com arts. 1º, inciso I, 202, § 6º, 209, incisos I e III, 210 e 214, inciso III, do Regimento Interno, julgar irregulares as contas de Eliseu Barroso de Carvalho Moura, e condená-lo ao pagamento da quantia a seguir especificada, com a fixação do prazo de quinze dias, a contar da notificação, para comprovar, perante o Tribunal (art. 214, inciso III, alínea “a”, do Regimento Interno) , o recolhimento da dívida à Fundação Nacional de Saúde (Funasa) , atualizada monetariamente e acrescida dos juros de mora, calculados a partir da data discriminada, até a data do recolhimento, na forma prevista na legislação em vigor abatendo-se, na oportunidade, os valores já ressarcidos:
	DATA DA OCORRÊNCIA
	VALOR ORIGINAL (R$) 

	16/4/2012
	250.000,00

9.4. aplicar a Eliseu Barroso de Carvalho Moura multa prevista no art. 57 da Lei 8.443/1992 c/c o art. 267 do Regimento Interno, no valor de R$ 290.000,00 (duzentos e noventa mil reais) , com fixação do prazo de quinze dias, a contar da notificação, para comprovar, perante o Tribunal (art. 214, inciso III, alínea “a”, do Regimento Interno) , o recolhimento da dívida ao Tesouro Nacional, atualizada monetariamente desde a data do acórdão proferido até a do efetivo recolhimento, se for paga após o vencimento, na forma da legislação em vigor;
9.5. autorizar, desde logo, nos termos do art. 28, inciso II, da Lei 8.443/1992, a cobrança judicial das dívidas caso não atendidas as notificações;
9.6.encaminhar cópia da deliberação proferida, bem como do relatório e do voto que a fundamentarem, ao Procurador-Chefe da Procuradoria da República no Estado de Maranhão, nos termos do § 3º do art. 16 da Lei 8.443/1992 c/c o § 7º do art. 209 do Regimento Interno do TCU, para adoção das medidas que entender cabíveis.

Tomada de contas especial em razão de impugnação total de despesas custeadas com recursos do Termo de Compromisso 574/2011 (Siafi 669985).

Primeira Câmara

Prefeitura de Pirapemas - MA.

3. Interessados/Responsáveis:
3.1. Interessado: Fundação Nacional de Saúde (26.989.350/0001-16)
3.2. Responsáveis: Eliseu Barroso de Carvalho Moura (XXX.829.413-XX); Iomar Salvador Melo Martins (XXX.466.993-XX).

13.1. Ministros presentes: Benjamin Zymler (na Presidência), Walton Alencar Rodrigues (Relator) e Vital do Rêgo.
13.2. Ministro-Substituto convocado: Augusto Sherman Cavalcanti.
13.3. Ministro-Substituto presente: Weder de Oliveira.

WALTON ALENCAR RODRIGUES

Adoto, como relatório, instrução cuja proposta foi acolhida pelo escalão dirigente da Secex-TCE e pelo Ministério Público junto ao TCU (peças 27/30) :
INTRODUÇÃO
1.	Tratam os autos de tomada de contas especial instaurada pela Fundação Nacional de Saúde – Funasa/Ministério da Saúde, em desfavor do Sr. Eliseu Barroso de Carvalho Moura, ex-prefeito municipal de Pirapemas/MA (gestão 2009-2012) , em razão da impugnação total das despesas do Termo de Compromisso 574/2011 (Siafi 669985) , cujo objeto consistiu na execução de sistema de esgotamento sanitário - MSD, com vigência compreendida de 30/12/2011 a 30/12/2014 (peça 1, p. 13-25 e 339) .
2.	Os recursos previstos para implementação do objeto do referido ajuste foram orçados no valor total de R$ 500.000,00 (peça 1, p. 341) . Contudo, foram liberados apenas R$ 250.000,00, por meio da ordem bancária 2012OB802455, datada de 16/4/2012 (p. 345) . O termo de compromisso não estabeleceu necessidade de aporte de contrapartida pelo compromitente.
HISTÓRICO 
3.	Em cumprimento ao despacho do Secretário de Controle Externo no Estado do Espírito Santo (peça 5) , foi promovida a citação do Sr. Eliseu Barroso de Carvalho Moura, por meio do Ofício 540/2017-TCU/Secex/ES, datado de 6/9/2017 (peça 16) , tendo o responsável tomado ciência do referido ofício, conforme aviso de recebimento, em 28/9/2017 (peça 17) .
4.	Por seu turno, o Sr. Iomar Salvador Melo Martins foi citado mediante o Ofício 340/2017-TCU/Secex/ES, datado de 9/6/2017 (peça 8) , tendo tomado ciência da mencionada comunicação em 25/7/2017 (peça 10) .
5.	Contudo, ambos os responsáveis não atenderam à citação e tampouco se manifestaram quanto às irregularidades que lhes foram imputadas. Desse modo, tendo transcorrido o prazo regimental fixado e mantendo-se inertes os aludidos gestores, impõe-se que sejam considerados revéis, dando-se prosseguimento ao processo, de acordo com o art. 12, § 3º, da Lei 8.443/1992.
EXAME TÉCNICO
Revelia
6.	Nos termos do art. 12, § 3º, da Lei 8.443/1992, ao não responder à citação expedida por esta Corte de Contas, o responsável torna-se revel, para todos os efeitos, dando-se prosseguimento ao processo. 
7.	A despeito da aplicação da revelia, devem ser considerados, no entanto, os elementos já constantes dos autos, os quais podem, inclusive, levar a um juízo favorável ao responsável revel. 
8.	Deve-se observar que nos processos do TCU a revelia não implica a presunção de que sejam verdadeiras todas as imputações levantadas contra os responsáveis, diferentemente do que ocorre no processo civil, em que o não comparecimento do réu nos autos leva à presunção da verdade dos fatos narrados pelo autor.
9. 	Assim, independentemente da revelia, a avaliação da responsabilidade do agente nos processos desta Corte não prescinde dos elementos existentes nos autos ou para ele carreados, uma vez que são regidos pelo princípio da verdade material.
Responsabilização dos gestores
Eliseu Barroso de Carvalho Moura, ex-prefeito municipal de Pirapemas/MA – gestão: 2009 a 2012
10.	Compulsando os autos, verificou-se que o Sr. Eliseu foi o signatário do ajuste e gestor dos recursos federais sob exame (peça 1, p. 19) , haja vista que de acordo com a Ordem Bancária 2012OB802455, datada de 16/4/2012 (p. 345) , os valores foram integralmente repassados durante a sua gestão, de 2009 a 2012 (peça 1, p. 47-51) .
11.	Nesse sentido, depreende-se dos autos que apesar da obra ter iniciado, em 10/7/2012, consoante única visita técnica da Funasa, realizada em 1º/2/2014, já na gestão do prefeito sucessor, noticiou-se que apenas 10 módulos sanitários haviam sido instalados, de um total de 111, o que correspondia a cerca de 9% do previsto (peça 1, p. 249) .
12.	Em adição, a Fiscalização da Funasa aduziu que, dentre outras irregularidades, a execução da obra não estava compatível com as parcelas liberadas nem com o cronograma físico aprovado, não recomendando, em consequência, a liberação da parcela subsequente (peça 1, p. 249) .
13.	Nada obstante, a verificação de execução parcial do empreendimento, não há comprovação de que os recursos para a consecução da obra advieram integralmente do convênio sob análise. A jurisprudência desta Corte é no sentido de que a mera execução física do objeto ou de parte dele, por si só, não comprova que os recursos foram aplicados corretamente, cabendo ao responsável demonstrar o nexo causal entre os recursos que lhe foram repassados e os documentos de despesas referentes à execução, tais como notas de empenho, recibos, notas fiscais, extratos bancários, de forma que seja possível confirmar que determinada obra foi executada com os recursos transferidos.
14.	Esse entendimento fundamenta-se no dever de prestar contas, previsto no parágrafo único do art. 70 da Constituição Federal, bem como em outros normativos infraconstitucionais, como o Decreto-Lei 200/1967. Nesse sentido é o teor dos Acórdão 2024/2016-TCU-Segunda Câmara, 1.449/2016-TCU-2ª Câmara, 11.236/2015-TCU-2ª Câmara, 11.222/2015-TCU-2ª Câmara e 7.612/2015-TCU-1ª Câmara.
15.	Demais disso, quando o objeto é executado parcialmente e fora das especificações contidas no plano de trabalho, deve o gestor ser responsabilizado pela totalidade dos recursos repassados nos casos em que não se vislumbra a possibilidade de aproveitamento do que foi executado para conclusão posterior do objeto avençado, não podendo ser extraídos daquilo que foi executado quaisquer dos benefícios almejados originalmente. Houve, portanto, completo desperdício de dinheiro público, o qual deve ser integralmente devolvido aos cofres federais. 
16.	A jurisprudência desta Corte tem reiterado esse entendimento de acordo com os Acórdão 2828/2015-TCU-Plenário, 1.731/2015-TCU-1a Câmara, 1.960/2015-TCU-1a Câmara, 3.324/2015-TCU-2a Câmara, 7.148/2015-TCU-1a Câmara e 2.158/2015-TCU-2ª Câmara.
17.	Impõe-se, assim, o julgamento pela irregularidade das contas do Sr. Eliseu Barroso de Carvalho Moura, ex-prefeito municipal de Pirapemas/MA – gestão: 2009 a 2012, com imputação do débito correspondente aos valores totais destinados ao referido Município, por meio do Termo de Compromisso PAC 574/2011, assim como a imputação da multa prevista no art. 57 da Lei 8.443/1992.
18.	Com relação à ocorrência ou não da prescrição da pretensão punitiva, entende-se cabível a aplicação de multa ao responsável, porquanto não se verificou o transcurso de mais de dez anos entre a data de ocorrência do fato gerador, que se configurou em 16/4/2012, emissão da Ordem Bancária 2012OB802455 (peça 1 p. 345) e a data da citação (28/9/2017, conforme AR à peça 17) .
Iomar Salvador Melo Martins, prefeito municipal de Pirapemas/MA – gestões: 2013-2016 e 2017-2020
19.	Havendo omissão de prestação de contas, deve-se imputar responsabilidade pelo descumprimento da obrigação de entrega-las no prazo ao agente responsável pela gestão na data final do prazo fixado em norma ou pacto. Contudo, por força dos princípios da impessoalidade e da continuidade administrativa, a jurisprudência deste Tribunal estabeleceu que o dever de prestar contas transfere-se ao gestor sucessor quando não satisfeito pelo antecessor. Assim, mesmo não tendo o dever originário de prestar contas do pacto, deve, na qualidade de representante do ente federado, apresentar essas contas, ou tomar as medidas cabíveis para resguardar o Erário.
20.	Portanto, no caso sob exame, cabe investigar se o prefeito sucessor possuía condições de i) apresentar a prestação de contas do termo de compromisso e ii) dar continuidade às obras objeto do ajuste, e, deliberadamente, optou por não cumprir com seus compromissos constitucionais e legais, de forma a confirmar ou elidir sua responsabilidade solidária.
21.	Com relação à obrigatoriedade de apresentar a prestação de contas, cabe pontuar, inicialmente, que apenas a 1ª parcela dos recursos pactuados fora transferida ao Município, integralmente, na gestão do seu antecessor. O que equivale dizer que a responsabilidade pela prestação parcial dessas contas recaiu sobre o Sr. Eliseu, prefeito antecessor, que recebeu e geriu esses recursos, mas não demonstrou a regularidade de sua aplicação, conforme fixado na cláusula 3ª do ajuste (peça 1, p. 13-15) . Oportuno registrar que os recursos foram recebidos, em 16/4/2012 (peça 1 p. 345) e o referido prefeito ainda esteve à frente do Município até 31/12/2012, tempo suficiente para comprovar a boa e regular aplicação dos recursos federais repassados.
22.	No que concerne à continuidade da obra, verificou-se que o empreendimento teve início na gestão anterior e constava com inúmeras irregularidades identificadas, as quais, inclusive, ensejaram a impossibilidade de liberação da 2ª parcela do ajuste, as quais estavam condicionadas ao saneamento das irregularidades encontradas na execução das obras por parte do prefeito sucessor, conforme cláusula 3ª do termo de compromisso sob exame.
23.	Veja-se que o responsável assumiu a Prefeitura com uma obra que apresentava diversas irregularidades. Todavia, o saneamento das pendências construtivas, assim como a própria continuidade do empreendimento dependiam do aporte de novos recursos. Por seu turno, a Funasa já havia informado que o repasse da parcela subsequente somente seria liberada quando as irregularidades das obras fossem corrigidas. Portanto, não se mostra razoável impor ao prefeito sucessor o ônus de sanear as diversas irregularidades identificadas já na gestão anterior e que nem o prefeito antecessor e executor da avença logrou corrigir.
24.	Nesse sentido, depreende-se da Súmula 230 que a previsão de imputação solidária do débito e de aplicação de sanções ao prefeito sucessor busca alcançar aquele gestor omisso que tenha efetivamente concorrido para o insucesso da avença, ou seja, aquele que possuía documentos suficientes para demonstrar o liame entre os recursos repassados e a execução do objeto, mas, deliberadamente, não o fez ou, ainda, o dirigente que tinha saldo de recursos suficientes em caixa ou que o empreendimento encontrava-se em estágio avançado de execução, mas optou por não concluir as obras.
25.	No caso vertente, diferentemente, do preconizado no enunciado da súmula mencionada, trata-se de obrigatoriedade de prestação de contas parcial, cuja exigência deveria recair sobre o gestor antecessor e executor das obras, o qual, não logrou desincumbir-se desse ônus.
26. 	De igual modo, entende-se que o princípio da continuidade administrativa pressupõe uma obra em execução de forma regular e recursos suficientes em caixa para que se possa dar seguimento aos serviços. O que não foi evidenciado nos presentes autos em que as obras apresentavam inúmeras irregularidades.
27.	Por fim, cabe ressaltar que o Sr. Iomar, com vistas a resguardar o patrimônio público, requereu à Funasa a instauração de TCE, bem como promoveu o ajuizamento de ação de improbidade administrativa e (peça 1, p. 153-167 e  197-213) .  Nesse contexto, a simples verificação de que o cronograma de execução do objeto fixado no plano de trabalho estabelecera serviços até dezembro de 2013 (dentro de sua gestão) , consoante ventilado na instrução preliminar (peça 3, p. 3) , não se mostra suficiente para condená-lo solidariamente ao débito.
28.	Ante todo o exposto, entende-se que cabe elidir a responsabilidade do Sr. Iomar Salvador Melo Martins pelas irregularidades apuradas no âmbito dos presentes autos.
Quantificação do débito
29.	No que concerne à quantificação do dano, verifica-se que fora imputado ao responsável a totalidade dos recursos repassados, no exercício de 2012, ao Município de Pirapemas/MA, no âmbito do Termo de Compromisso 574/2011 (Siafi 669985) , cujo objeto consistiu na execução de sistema de esgotamento sanitário - MSD, haja vista que não logrou demonstrar, por meio da apresentação de sua prestação de contas do ajuste, a boa e regular aplicação dos recursos repassados, ou seja, não evidenciou-se o nexo causal entre os recursos federais e a execução do aludido convênio.
30.	Dessa forma, o débito foi calculado conforme quadro abaixo:
	DATA DA OCORRÊNCIA
	VALOR ORIGINAL (R$) 

	16/4/2012
	250.000,00

31.	Em observância ao comando contido no item 9.4 do Acórdão 1772/2017-TCU-Plenário, TC Processo 033.356/2013-0, da relatoria do Exmo. Ministro Augusto Sherman Cavalcanti, constatou-se, mediante pesquisa aos sistemas eletrônicos do TCU, a existência dos seguintes processos em trâmite no Tribunal com débitos imputáveis ao Sr. Eliseu Barroso de Carvalho Moura:
	Processo
	Assunto
	Estado
	Débito (R$) 

	 Processo 008.148/1999-6
	TCE
	Encerrado
	Não acessado

	Processo 020.524/2004-0
	TCE
	Aberto
	 453.736,73

	Processo 020.526/2004-4
	TCE
	Encerrado
	100.000,00

	Processo 020.527/2004-1
	TCE
	Encerrado
	260.093,60

	Processo 020.531/2004-4
	TCE
	Encerrado
	 651.000,00

	Processo 020.532/2004-1
	TCE
	Aberto
	100.000,00

	Processo 020.582/2004-3
	TCE
	Encerrado
	214.769,14

	Processo 020.584/2004-8
	TCE
	Aberto
	105.035,34

	Processo 020.585/2004-5
	TCE
	Aberto
	92.795,34

	Processo 020.588/2004-7
	TCE
	Aberto
	88.455,34

	Processo 020.590/2004-5
	TCE
	Aberto
	114.000,00

	 Processo 020.592/2004-0
	TCE
	Aberto
	 85.000,00

	 Processo 020.595/2004-1
	TCE
	Aberto
	125.285,77

	Processo 020.597/2004-6
	TCE
	Aberto
	160.000,00

	Processo 020.609/2004-9
	TCE
	Aberto
	63.152,00

	Processo 020.620/2004-6
	TCE
	Aberto
	200.000,00

	Processo 020.626/2004-0 
	TCE
	Encerrado
	207.490,00

	 Processo 020.627/2004-7
	TCE
	Aberto
	 56.056,39

	Processo 020.631/2004-0
	TCE
	Aberto
	118.400,00

	Processo 020.632/2004-7
	TCE
	Aberto
	260.456,00

	Processo 020.636/2004-6
	TCE
	Encerrado
	56.810,00

	Processo 020.637/2004-3 
	TCE
	Aberto
	76.587,34

	Processo 020.638/2004-0
	TCE
	Aberto
	376.868,23

	Processo 020.611/2004-7
	TCE
	Aberto
	90.000,00

	Processo 013.356/2013-5
	TCE
	Aberto
	238.996,79

	Processo 032.144/2013-0
	TCE
	Aberto
	1.320.887,73

	Processo 014.493/2016-0
	TCE
	Aberto
	502.140,15

	Processo 017.315/2016-6
	TCE
	Aberto
	466.532,01

	Processo 032.444/2017-6
	TCE
	Aberto
	148.710,64

	Processo 003.462/2018-8
	TCE
	Aberto
	267.459,02

	Processo 004.867/2018-1
	TCE
	Aberto
	834.107,30

CONCLUSÃO
32.	Em que pese a verificação da validade da citação expedida por esta Corte de Contas, ambos os responsáveis não atenderam ao chamamento aos autos e tampouco se manifestaram quanto às irregularidades que lhes foram imputadas. Desse modo, tendo transcorrido o prazo regimental fixado e mantendo-se inertes os aludidos gestores, impõe-se que sejam considerados revéis, dando-se prosseguimento ao processo, de acordo com o art. 12, § 3º, da Lei 8.443/1992. Com efeito, frente à ausência de novéis elementos, promoveu-se ampla revisão dos autos, haja vista que nos processos do TCU a revelia não implica a presunção de que sejam verdadeiras todas as imputações levantadas contra os responsáveis.
33.	Com relação ao Sr. Eliseu Barroso de Carvalho, verificou-se que o responsável foi o signatário do ajuste e gestor dos recursos federais sob exame (peça 1, p. 19) , haja vista que de acordo com a Ordem Bancária 2012OB802455, datada de 16/4/2012 (p. 345) , os valores foram integralmente repassados durante a sua gestão, de 2009 a 2012 (peça 1, p. 47-51) .
34.	De acordo com a Funasa, dentre outras irregularidades, a execução da obra não estava compatível com as parcelas liberadas nem com o cronograma físico aprovado, não recomendando, em consequência, a liberação da parcela subsequente (peça 1, p. 249) . Além disso, não há comprovação de que os recursos para a consecução da obra advieram integralmente do convênio sob análise.
35.	 A jurisprudência desta Corte é no sentido de que a mera execução física do objeto ou de parte dele, por si só, não comprova que os recursos foram aplicados corretamente, cabendo ao responsável demonstrar o nexo causal entre os recursos que lhe foram repassados e os documentos de despesas referentes à execução, tais como notas de empenho, recibos, notas fiscais, extratos bancários, de forma que seja possível confirmar que determinada obra foi executada com os recursos transferidos.
36.	Ao não cumprir com a obrigação de prestar contas, o gestor ignorou dever constitucional contido no parágrafo único do art. 70 da Constituição Federal, bem como deixou de comprovar a correta aplicação dos recursos, o que configura a existência de débito e enseja o julgamento pela irregularidade das contas e aplicação de multa.
37.	Por outro lado, a responsabilização do Sr. Iomar Salvador Melo Martins, na qualidade de prefeito sucessor, não obstante a revelia, deve ser elidida, haja vista a constatação da adoção das medidas visando o resguardo do patrimônio público, concernentes no ajuizamento de ação de improbidade administrativa e protocolo de requerimento de instauração de TCE na Funasa.  Nesse contexto, a simples verificação de que o cronograma de execução do objeto fixado no plano de trabalho estabelecera serviços até dezembro de 2013 (dentro de sua gestão) não se mostra suficiente para condená-lo solidariamente ao débito. Demais disso, a responsabilidade pela prestação parcial da primeira parcela da avença recaiu sobre o prefeito antecessor que recebeu e geriu esses recursos, mas não demonstrou a regularidade de sua aplicação.
38.	Dessa forma, entende-se que cabe elidir a responsabilidade do Sr. Iomar Salvador Melo Martins peças irregularidades apuradas no âmbito dos presentes autos.
PROPOSTA DE ENCAMINHAMENTO
39.	Diante do exposto, submetem-se os autos à consideração superior, propondo-se:
a) excluir a responsabilidade do Sr. Iomar Salvador Melo Martins (CPF XXX.466.993-XX) , prefeito municipal de Pirapemas/MA – gestões: 2013-2016 e 2017-2020, nestes autos;
b) com fundamento nos arts. 1º, inciso I, 16, inciso III, alíneas “a” e “c”, da Lei 8.443/1992 c/c os arts. 19 e 23, inciso III, da mesma Lei, e com arts. 1º, inciso I, 209, incisos I e III, 210 e 214, inciso III, do Regimento Interno, que sejam julgadas irregulares as contas do Sr. Eliseu Barroso de Carvalho Moura (CPF XXX.829.413-XX) , ex-prefeito municipal de Pirapemas/MA (gestão: 2009-2012) , e condená-lo ao pagamento da quantia a seguir especificada, com a fixação do prazo de quinze dias, a contar da notificação, para comprovar, perante o Tribunal (art. 214, inciso III, alínea “a”, do Regimento Interno) , o recolhimento da dívida aos cofres do Tesouro Nacional, atualizada monetariamente e acrescida dos juros de mora, calculados a partir da data discriminada, até a data do recolhimento, na forma prevista na legislação em vigor abatendo-se, na oportunidade, os valores já ressarcidos.
	DATA DA OCORRÊNCIA
	VALOR ORIGINAL (R$) 

	16/4/2012 
	250.000,00

Valor atualizado até 29/6/2018 (peça 18) : R$ 405.448,58.
c) aplicar ao Sr. Eliseu Barroso de Carvalho Moura (CPF XXX.829.413-XX) , a multa prevista no art. 57 da Lei 8.443/1992 c/c o art. 267 do Regimento Interno, com a fixação do prazo de quinze dias, a contar da notificação, para comprovar, perante o Tribunal (art. 214, inciso III, alínea “a”, do Regimento Interno) , o recolhimento da dívida aos cofres do Tesouro Nacional, atualizada monetariamente desde a data do acórdão que vier a ser proferido até a do efetivo recolhimento, se for paga após o vencimento, na forma da legislação em vigor;
d) autorizar, desde logo, nos termos do art. 28, inciso II, da Lei 8.443/1992, a cobrança judicial das dívidas caso não atendidas as notificações;
e) encaminhar cópia da deliberação que vier a ser proferida, bem como do relatório e do voto que a fundamentarem, ao Procurador-Chefe da Procuradoria da República no Estado de Maranhão, nos termos do § 3º do art. 16 da Lei 8.443/1992 c/c o § 7º do art. 209 do Regimento Interno do TCU, para adoção das medidas que entender cabíveis.

não há

Subprocurador-Geral Paulo Soares Bugarin.

TOMADA DE CONTAS ESPECIAL. FUNASA. TERMO DE COMPROMISSO. IMPLANTAÇÃO DE SISTEMA DE ESGOTAMENTO SANITÁRIO. EXECUÇÃO PARCIAL DO OBJETO E EM DESACORDO COM AS ESPECIFICAÇÕES TÉCNICAS DO PLANO DE TRABALHO. NÃO-COMPROVAÇÃO DE NEXO CAUSAL ENTRE A DESPESA E A ORIGEM DOS RECURSOS. NÃO-APROVEITAMENTO DOS SERVIÇOS REALIZADOS PARA POSTERIOR CONCLUSÃO DO PROJETO. CITAÇÃO DO PREFEITO RESPONSÁVEL PELA EXECUÇÃO DO OBJETO E DO PREFEITO SUCESSOR EM CUJO MANDADO EXPIROU O PRAZO PARA APRESENTAÇÃO DE PRESTAÇÃO DE CONTAS. REVELIA DOS RESPONSÁVEIS. IRREGULARIDADE DAS CONTAS DO PRIMEIRO GESTOR. DÉBITO. MULTA. ACOLHIMENTO DAS RAZÕES DO PREFEITO SUCESSOR ANTE A ADOÇÃO DE MEDIDAS NECESSÁRIAS AO RESGUARDO DO ERÁRIO E DIANTE CIRCUNSTÂNCIAS IMPEDITIVAS À CONTINUIDADE DA EXECUÇÃO DO OBJETO E À REGULARIZAÇÃO DAS PENDÊNCIAS DEIXADAS PELO DIRIGENTE ANTECESSOR. CONTAS REGULARES COM RESSALVA. CIÊNCIA.

TOMADA DE CONTAS ESPECIAL (TCE)

Secretaria de Controle Externo de Tomada de Contas Especial (SecexTCE).

Versam os autos sobre tomada de contas especial instaurada pela Fundação Nacional de Saúde (Funasa) , em desfavor de Eliseu Barroso de Carvalho Moura, ex-prefeito de Pirapemas/MA, em razão de impugnação total de despesas custeadas com recursos do Termo de Compromisso 574/2011 (Siafi 669985) , cujo objeto é a execução de sistema de esgotamento sanitário, mediante implantação de módulos sanitários domiciliares (MSD) .
De acordo com o instrumento de ajuste (peça 1, págs. 13/25, 341 e 345) , o custeio do projeto foi orçado em R$ 500.000,00, sem contrapartida municipal, dos quais foram liberados pela Funasa R$ 250.000,00 mediante ordem bancária 2012OB802455, datada de 16/4/2012. O período de de vigência do termo de compromisso foi de 30/12/2011 a 30/12/2014.
No âmbito desta Corte de Contas, foi realizado regular chamamento aos autos de Eliseu Barroso de Carvalho Moura, prefeito durante a gestão de 2009 a 2012, e Iomar Salvador Melo Martins, prefeito durante as gestões de 2013 a 2016 e 2017 a 2020, em razão de impugnação total das despesas havidas objeto do Termo de Compromisso TC/PAC-574/2011. Ambos os gestores não apresentaram alegações, arcando, assim, com ônus da revelia, nos termos do artigo 12, § 3º, da Lei 8.443/1992.
Segundo a unidade instrutiva, o responsável Eliseu Barroso foi signatário do termo de ajuste e gestor dos recursos federais em exame, os quais foram integralmente repassados em seu período de gestão.  De acordo com o relatório de visita técnica da Funasa, realizada em 1º/2/2014, foi identificada instalação de apenas 10 módulos sanitários, de um total de 111, correspondendo a cerca de 9% do previsto no projeto (peça 1, pág. 249) .
A despeito da execução parcial objeto, observa a instrução que a implantação dos módulos não condiz com as especificações técnicas contidas no plano de trabalho, do qual resulta não haver possibilidade de aproveitamento útil para conclusão posterior do sistema de esgotamento sanitário.  Salienta, também, que não é possível afirmar que a implantação física de parte do projeto tenha sido custeada com recursos do termo de compromisso.
Aduz não ter havido prescrição da pretensão punitiva do responsável, por não ter transcorrido o prazo decenal entre a data da ocorrência do fato gerador, 16/4/2012 (peça 1, pág. 350) , e a data da citação, ocorrida em 28/9/2017 (peça 17) .
Propõe, com fulcro nos arts. 1º, inciso I, 16, inciso III, alíneas “a” e “c”, da Lei 8.443/1992, julgar irregulares as contas de Eliseu Barroso Carvalho Moura e condená-lo ao ressarcimento da integralidade dos valores recebidos pelo termo de compromisso à Funasa, nos termos da legislação em vigor:
	DATA DA OCORRÊNCIA
	VALOR ORIGINAL (R$) 

	16/4/2012
	250.000,00

                    Valor atualizado do débito, em 03/4/2019: R$ 372.950,00
Sugere, ainda, aplicação ao responsável de sanção pecuniária proporcional ao dano, com base no artigo 57 da Lei 8.443/1992, a ser recolhida ao Tesouro Nacional, na forma da legislação vigente.
Paralelamente, a unidade técnica alvitra a exclusão da responsabilidade solidária do prefeito sucessor, Iomar Salvador Melo Martins, por ter adotado, na impossibilidade de conclusão do empreendimento e da apresentação da prestação de contas parcial pelo antecessor, as medidas necessárias ao resguardo do patrimônio público, consistentes no ajuizamento de ação de improbidade administrativa e requerimento de instauração de TCE na Funasa.
Assevera que, não obstante o cronograma de implantação do projeto previsse a execução de módulos sanitários até dezembro de 2013, alcançando, assim, período de gestão do dirigente sucessor, não era possível exigir desse dirigente municipal a continuidade do projeto, haja vista as irregularidades descritas e insuficiência de recursos em caixa. 
Demais disso, o saneamento de pendências construtivas dependia de aporte de nova verba por parte da entidade concedente, cuja liberação, por sua vez, exigia prévia correção das inconsistências técnicas das obras, conforme cláusula terceiro do instrumento de ajuste. 
Feito esse introito, passo a decidir.
Adiro à essência das propostas uníssonas da unidade técnica e do Ministério Público, cujos fundamentos, desde logo, incorporo ao meu voto.
Não obstante a revelia dos responsáveis, a análise dos documentos e informações trazidos aos autos pela unidade de origem permitem afirmar omissão de Eliseu Barroso Carvalho Moura no dever de prestar contas do regular emprego dos recursos transferidos por força do Termo de Compromisso TC/PAC-574/2011, ao arrepio do disposto no art. 70, parágrafo único, da Constituição Federal, bem como do art. 93, do Decreto-Lei 200/1967 c/c o art. 66 do Decreto 93.872/1986.
Além de a execução parcial do objeto estar em desacordo com especificações técnicas do plano de trabalho, conforme relatório técnico da Funasa, não apresentam prova de que tenham sido custeados com recursos do termo de compromisso.
Julgo, portanto, irregulares as contas de Eliseu Barroso Carvalho Moura, condeno-o a ressarcir à Funasa a integralidade dos valores recebidos, bem como ao pagamento de multa proporcional ao dano, com fundamento nos arts. 1º, inciso I, 16, inciso III, alíneas “a” e “c”, e 57 da Lei 8.443/1992.
Com relação ao responsável Iomar Salvador Melo Martins, pelas razões expostas na instrução, julgo regulares com ressalva as respectivas contas, com espeque nos arts. 1º, inciso I, 16, inciso II, 18 e 23, inciso II, da Lei 8.443/1992.
Ante o exposto, voto por que o Tribunal acolha a minuta de acórdão que ora submeto à apreciação do colegiado.
TCU, Sala das Sessões Ministro Luciano Brandão Alves de Souza, em 23 de abril de 2019.
WALTON ALENCAR RODRIGUES 
Relator